臺灣高等法院臺中分院民事判決
110年度重上字第108號
上  訴  人  李盈琦  
訴訟代理人  黃鼎鈞律師
            李柏松律師
被 上訴 人  黃美娟  
            黃健連  
共      同
訴訟代理人  廖健智律師
            蔡明翰律師
            宋羿萱律師
上列當事人間請求給付買賣價金事件，上訴人對於民國110年3月
31日臺灣臺中地方法院109年度重訴字第407號第一審判決提起上
訴，本院於110年11月16日言詞辯論終結，判決如下：
    主  文
上訴駁回。
第二審訴訟費用由上訴人負擔。 
    事實及理由
一、上訴人主張：被上訴人黃美娟自民國99年起至107年6月30日
    止，陸續向伊購買泰國佛牌等物，迄今尚有新台幣(下同)58
    0萬元價金未給付，兩造於107年達成債務結算協議確認債務
    為580萬元(原證3）（下稱系爭A協議)。爰依民法第367條及
    系爭協議(擇一為有利利之判決)，請求黃美娟如數給付。又
    被上訴人黃健連於106年6月間與伊成立買賣契約（下稱系爭
    路葛買賣契約），向伊購買泰國骨董級聖物佛牌路葛，並由
    黃美娟擔任連帶保證人，伊於106年9月9日已依約交付路葛
    予黃健連，惟黃健連迄今尚有564萬元價金未給付，且據黃
    健連稱路葛已被銷毀。爰先位依民法第367條及連帶保證法
    律關係；備位依民法第179條、第181條但書、民法第184條
    第1項前段、第185條、第113條、黃美娟與伊之給付金錢協
    議(即原證2、5，本院卷341頁）（下稱系爭B協議)(擇一為
    有利之判決)，請求被上訴人如數連帶給付。聲明：㈠黃美娟
    應給付上訴人580萬元，及自起訴狀繕本送達翌日起至清償
    日止，按年息5％計算之利息。㈡被上訴人應連帶給付上訴人5
    64萬元，及自起訴狀繕本最後送達被上訴人翌日起至清償日
    止，按年息5％計算之利息。㈢願供擔保，請准宣告假執行。
    經原審為上訴人敗訴之判決，上訴人提起上訴，上訴聲明：
    ㈠原判決廢棄。㈡黃美娟應給付上訴人580萬元及自起訴狀繕
    本送達翌日起至清償日止，按年息5％計算之利息。㈢被上訴
    人應連帶給付上訴人564萬元及自起訴狀繕本最後送達被上
    訴人翌日起至清償日止，按年息5％計算之利息。㈣願提供擔
    保，請准宣告假執行。 
二、被上訴人辯以：
　  ㈠原證3並未載明債權人、債務人及係就何項目內容所為之結
      算，至多僅能稱為某金額之「計算過程或算式」，並非結
      算協議。縱認具有結算協議性質，黃美娟亦否認其實質真
      正，且黃美娟係因受上訴人詐欺而買受佛牌等物品，自得
      撤銷。縱未撤銷，上訴人對黃美娟施以詐欺，構成侵權行
      為，因此所生之債權，黃美娟亦得依民法第198條請求廢
      止。
　　㈡黃健連並未與上訴人成立系爭路葛買賣契約。原證2係上訴
      人與黃美娟之對話，不足以證明黃健連曾向上訴人為要約
      或兩造間有過買賣合意，上訴人亦稱非指黃美娟代理關係
      。且原證2僅係「詢問」購買路葛之要約引誘，並非「購
      買」之要約。縱認係要約，上訴人亦無任何承諾之意思表
      示，買賣契約亦無從成立。黃健連雖曾匯款予上訴人，惟
      匯款原因多端，不得因此即認係給付價金，況此係因伊等
      姊弟二人長期受上訴人以宗教話術詐欺之財產損害結果，
      亦不得因此即反推黃健連有受契約拘束，甚至須繼續付款
      之義務。又倘認系爭路葛買賣契約成立，契約標的「路葛
      」係由嬰兒屍體製作而成，違反刑法第247條、人體器官
      移植條例第14條、第16條之1第1項規定意旨，且以之作為
      交易標的亦違反公序良俗，依民法第71、72條規定，亦屬
      無效。縱非無效，黃健連係因受上訴人詐欺始為買受之意
      思表示，且於107年9月4日發現詐欺時，已多次表示欲退
      還路葛，是該意思表示亦應認已於107年9月4日撤銷，故
      系爭路葛買賣契約亦已不存在。是上訴人依民法第367條
      規定，請求給付價金，顯無理由。又系爭路葛買賣契約既
      不存在，上訴人主張黃美娟應負連帶保證之責，亦屬無據
      。
　　㈢伊等雖曾收受路葛，但上訴人交付路葛係基於不法原因(詐
      欺、恐嚇)而為給付，依民法第180條第4款前段，自不得
      請求返還不當得利。又伊等多次要求上訴人取回路葛，均
      未獲置理，上訴人顯已拋棄路葛之所有權，自無權利受侵
      害之虞，且伊等係因上訴人要求而將路葛掩埋(亦可解為
      已得被害人同意)，伊等並無賠償責任可言。另伊等不諳
      法律，無從知悉買賣路葛係無效之法律行為。況上訴人主
      張損害賠償，亦應就其實際所受損害(路葛價值為564萬元
      )為舉證，否則亦無損害可言。又上訴人對伊等施以詐欺
      ，構成侵權行為，因此所生之債權，伊等依民法第198條
      規定，亦得拒絕給付564萬元之買賣價金。　
三、兩造不爭執事項
　㈠「路葛」係指泰國嬰兒屍體。
　㈡黃美娟於106年6月27日曾以網路通訊軟體(line)傳送訊息予
    上訴人，內容略以：「第一弟的寶兒是下個月匯16萬（7月
    份開始）16萬12個月＝192萬、192萬3年＝576萬」。(原證5
    ，原審卷第157頁)
  ㈢上訴人轉讓「路葛」予黃健連前，並未取得中央衛生主管機
    關之核准，亦無取得中央主管機關核准輸入或輸出人體器官
    、組織、細胞之證明文件。
  ㈣上訴人與黃美娟有如原證1、2、4、5、被證1、2、3所示之對
    話。
  ㈤上訴人已於106年9月9日交付「路葛」予黃健連，交付時黃美
    娟亦在場。
四、本件爭點
　㈠上訴人是否有未特定訴訟標的，起訴不合程式之情形？上訴
    人於原審追加依原證3系爭A協議為請求，是否合法？
　㈡上訴人依民法第367條及系爭A協議(原證3)，請求黃美娟給付
    買賣價金580萬元，有無理由？亦即原證3是否為兩造就99年
    至107年6月30日期間之買賣債務所為之結算協議？
　㈢上訴人先位依民法第367條及連帶保證法律關係，請求被上訴
    人連帶給付路葛之買賣價金564萬元，有無理由？
  　⒈上訴人與黃健連間是否有買賣「路葛」之合意？黃美娟是
      否為連帶保證人？
　  ⒉倘有，系爭路葛買賣契約是否因違反公序良俗而無效？
　  ⒊倘契約有效，黃健連抗辯係受詐欺而買受路葛，且已撤銷
      買受之意思表示，故系爭路葛買賣契約已不存在，是否可
      採？
　　⒋黃健連是否應給付價金予上訴人？黃美娟是否應就該債務
      負連帶責任？
　㈣上訴人備位依民法第179條、第181條但書、第184條第1項前
    段、第185條、第113條、黃美娟與上訴人間系爭B協議(請求
    擇一為有利之判決)，請求被上訴人連帶給付564萬元及利息
    ，是否有理由？
  　⒈上訴人依不當得利法律關係為請求，是否有理由？被上訴 
      人抗辯依民法第180條第4款，不得請求返還，是否可採？
　　⒉上訴人依侵權行為法律關係為請求，是否有理由？被上訴
      人抗辯上訴人已拋棄路葛所有權，且係得上訴人同意而掩
      埋路葛，不成立侵權行為；且本件得類推適用民法第180
      條第4款規定，是否可採？
　　⒊上訴人依民法第113條規定為請求，是否有理由？
　　⒋上訴人依其與黃美娟間系爭B協議為請求，是否有理由？即
      上訴人與黃美娟間是否有給付金錢之協議？
五、得心證之理由
　㈠上訴人是否有未特定訴訟標的，起訴不合程式之情形？上訴
    人於原審追加依原證3系爭A協議為請求，是否合法？
　　⒈被上訴人雖抗辯：上訴人「包裹式」主張依99年至107年6
      月30日期間之各買賣契約為請求，而未就各買賣契約之標
      的物、價金、契約成立時間等逐一說明並舉證，顯未盡特
      定訴訟標的之義務，難謂符合民事訴訟法第244條第1項第
      2款規定，且上訴人迄未具體表明各買賣標的物為何，自
      無從特定其請求之基礎事實為何，亦無從判斷其追加之訴
      與原訴之請求基礎事實是否同一，是上訴人於原審追加依
      兩造間系爭A協議為請求，亦非合法云云。
　　⒉查上訴人主張：伊對於黃美娟之請求內容，已表明係自99
      年起至黃美娟提出結算表單(原證3)所載日期(即99年至10
      7年6月30日期間)黃美娟因與伊之買賣關係，包括佛牌、
      香水、衣服、精品等物，黃美娟積欠款項580萬元之給付
      ，期間伊與黃美娟有多次結算，原證3係最近之一次，結
      算金額亦係經雙方計算確認等情，即黃美娟亦不否認其長
      期向上訴人買受佛牌、名牌衣物、包包、鞋子、香水等物
      品(被證1、2)，僅否認有積欠前揭款項，則上訴人與黃美
      娟間有買賣關係存在，上訴人依買賣關係或以原證3之系
      爭A協議為請求，非無可特定，亦係基於同一原因事實而
      為追加，即非法所不許。至於上訴人是否能證明購買物品
      之金額，尚欠金額若干？係其舉證之問題，要屬二事，故
      難謂有黃美娟所辯上訴人起訴不合法定程式，或追加不合
      法之情形，是黃美娟之所辯，自非可採。
　㈡上訴人依民法第367條及系爭A協議(原證3)，請求黃美娟給付
    買賣價金580萬元，有無理由？亦即原證3是否為兩造就99年
    至107年6月30日期間之買賣債務所為之結算協議？
　　⒈按當事人主張有利於己之事實者，就其事實有舉證之責任
      ，民事訴訟法第277條前段定有明文。
　　⒉上訴人主張：黃美娟自99年間開始，向伊陸續購買泰國佛
      牌等物，迄至107年6月30日止，尚有580萬元之買賣價金
      尚未給付云云，此為黃美娟所否認。經查：
　　　⑴黃美娟有傳送原證3所示之系爭A協議（原審卷第47頁）
        予「Wind風」帳號等情，為兩造所不爭執。上訴人主張
        係結算協議，然為黃美娟所否認。該原證3之文件固屬
        真正，然觀諸上開計算文件，其上固有記載「欠000000
        0-」、「0000000-」等文字，且係傳至「Wind風」帳號
        ，此與上訴人有何關連？且上開記載係表示何種法律關
        係？所涉當事人為何人？均屬不明，且未經上訴人、黃
        美娟簽名確認，更無每階段之細項品名及金額，可資比
        對勾稽，故尚難僅憑上開文件推認上訴人與黃美娟間就
        泰國佛牌等物有因為買賣關係尚有580萬元之價金尚未
        給付之事實。
　　　⑵上訴人雖主張：「Wind風」帳號係主要代購商，為伊上
        游廠商，因黃美娟積欠伊之款項過多，且一再遲延付款
        ，伊乃藉「Wind風」名義與黃美娟對話，希望藉此給予
        黃美娟壓力，催促黃美娟儘速還款，黃美娟將原證3傳
        給「Wind風」，僅係為證明其確與伊在結算協議還款云
        云。然查，原證3係「Wind風」與黃美娟間之對話，上
        訴人既否認「Wind風」之帳號為其所有，更稱「Wind風
        」為其「代購商」，是其以此主張係兩造間之協議，亦
        有矛盾。
　　　⑶此外，上訴人並未提出其他證據，以證明其主張為真實
        ，是其主張，為不可採。
　　⒊綜上，上訴人依民法第367條、系爭A協議之法律關係請求
      黃美娟給付買賣價金580萬元，於法無據。
　㈢上訴人先位依民法第367條及連帶保證法律關係，請求被上訴
    人連帶給付路葛之買賣價金564萬元，有無理由？
  　⒈上訴人與黃健連間是否有買賣「路葛」之合意？黃美娟是
      否為連帶保證人？
　    ⑴上訴人主張：其與黃健連成立契約，就「路葛」達成買
        賣合意等語，此固為被上訴人所否認。然查：
　　　　①上訴人與黃美娟有如原證1、2、4、5、被證1、2、3所
          示對話，且上訴人已於106年9月9日交付「路葛」予
          黃健連，此為兩造所不爭執，業如前述。而上訴人與
          黃美娟間自106年6月22日起107年9月4日止之對話內
          容（詳如原判決第5、6頁一覽表），可知黃美娟所稱
          「寶兒」係指「路葛」，即約6個月大之泰國男嬰屍
          ，而黃美娟自106年6月起即主動詢問上訴人「路葛」
          之細節，上訴人遂於106年6月23日告知黃美娟「路葛
          」之交易價格為「573」。嗣上訴人於106年9月9日交
          付「路葛」予黃健連後，黃美娟復向上訴人稱：「是
          弟要寶兒」、「我只記得承諾是要三年內還錢573萬
          」等語，足見黃美娟確有代理黃健連與上訴人達成買
          賣「路葛」之合意，並約定買賣價金為573萬元。
　　　　②上訴人已將上開買賣標的「路葛」交付予黃健連，已
          見前述，則被上訴人抗辯原證2僅係「詢問」購買路
          葛之要約引誘，並非「購買」之要約，縱認係要約，
          上訴人亦無任何承諾之意思表示，買賣契約亦無從成
          立云云，為不可取。
　　　⑵上訴人雖主張：黃美娟為系爭契約之連帶保證人云云，
        固據提出原證1之對話紀錄為證（原審卷第35至39頁）
        ，然此為黃美娟所否認。觀諸上開對話紀錄，黃美娟雖
        有向上訴人稱：「我在想辦法錢問題」等語，然上開對
        話至多僅得證明黃美娟有意協助黃健連處理價金給付之
        後續事宜，尚無從逕予推認黃美娟有為黃健連保證償債
        務之意思表示。此外，上訴人並未舉證證明其與黃美娟
        有成立連帶保證契約，是上訴人此部分之主張，要無可
        採。　　
  　⒉系爭買賣契約是否因違反公序良俗而無效？
　　  ⑴按民法第72條所謂法律行為有背於公共秩序或善良風俗
        者無效，乃指法律行為本身違反國家社會一般利益及道
        德觀念而言。而法律行為是否違反公序良俗，則應就法
        律行為之內容、附隨情況，以及當事人之動機、目的及
        其他相關因素綜合判斷之。倘違反公序良俗之動機已表
        示於外部或已提升為法律行為的一部時，其法律行為應
        屬無效（最高法院107年度台上字第2166號判決意旨參
        照）。次按維護人性尊嚴與尊重人格自由發展，乃自由
        民主憲政秩序之核心價值（司法院釋字第603號解釋意
        旨參照）。基此，人格尊嚴之維護，應受憲法第22條之
        保障，除有憲法第23條規定之情形外，不得以法律限制
        之。又人之權利能力，始於出生，終於死亡，民法第6
        條固有明文。惟人死亡之後，其精神利益（即應受尊重
        的人性尊嚴），仍可能遭受各種侵害，諸如誹謗、揭露
        隱私等，此亦為刑法第247條以下侮辱誹謗死者罪及發
        掘墳墓罪所由設。從而，人死亡後，其屍體、遺骨、遺
        髮等，基於對於死者之尊敬，仍屬我國社會善良風俗之
        保護對象；當個人能夠信賴其生活形象於死後仍受維護
        ，不被重大侵害，並在此種期待中生活時，憲法所保護
        之人的尊嚴及個人在生存期間的自由發展始能獲得充分
        的實踐。
　　　⑵經查，上訴人與黃健連間成立系爭路葛買賣契約，約定
        以「路葛」（即約6個月大的泰國男嬰屍體）作為買賣
        標的物，將死後之人體作為交易客體，顯已貶損屍體之
        社會評價，並侵害遺族對故人孝思追念之情感，而背離
        憲法保障人性尊嚴之目的，揆諸上開說明，難認合於我
        國善良風俗。是以，基於屍體交易目的所為成立系爭契
        約之債權行為，及移轉「路葛」所有權之物權行為，既
        與善良風俗有違，則依民法第72條規定，應均屬無效。
　　⒊系爭契約之債權行為及移轉「路葛」所有權之物權行為，
      既與善良風俗有違，則依民法第72條規定，應均屬無效，
      已見前述。則兩造爭執之要點：「⒊倘契約有效，黃健連
      抗辯係受詐欺而買受路葛，且已撤銷買受之意思表示，故
      系爭買賣契約已不存在，是否可採？⒋黃健連是否應給付
      價金予上訴人？黃美娟是否應就該債務負連帶責任？」等
      節，即毋庸再予論究。
　㈣上訴人備位依民法第179 條、第181 條但書、第184 條第1 
    項前段、第185 條、第113 條、黃美娟與上訴人間系爭B之
    協議(請求擇一為有利之判決)，請求被上訴人連帶給付564
    萬元及利息，是否有理由？　
  　⒈上訴人依不當得利法律關係為請求，是否有理由？被上訴 
      人抗辯依民法第180條第4款，不得請求返還，是否可採？
 　　 ⑴按無法律上之原因而受利益，致他人受損害者，應返還
        其利益，民法第179條固有明文。惟因不法之原因而為
        給付者，不得請求返還，民法第180條第4款前段亦有明
        文。所謂因不法之原因而為給付，乃指給付違反強制規
        定及有悖公序良俗者而言。
 　　 ⑵上訴人雖主張：縱認系爭契約無效，伊仍得依不當得利
        法律關係請求被上訴人償還「路葛」之價額云云。經查
        ，系爭契約及移轉「路葛」所有權之物權行為均為無效
        ，業如前述。系爭契約既因違反公序良俗而無效，上訴
        人交付「路葛」予黃健連之行為，即屬因不法原因所為
        之給付，且該不法原因於上訴人、黃健連兩方均存在，
        故依民法第180條第4款前段規定，上訴人自不得請求黃
        健連返還不當得利。是上訴人此部分之主張，委無可取
        。
  　⒉上訴人依侵權行為法律關係為請求，是否有理由？被上訴
      人抗辯上訴人已拋棄路葛所有權，且係得上訴人同意而掩
      埋路葛，不成立侵權行為；且本件得類推適用民法第180
      條第4款規定，是否可採？ 
　  　⑴上訴人固另主張：被上訴人共同銷毀「路葛」之行為侵
        害其所有權，而請求被上訴人連帶負損害賠償責任云云
        ，惟依上訴人與黃美娟間之對話顯示，黃美娟稱：「可
        是那個寶兒路葛不能放在我們家了，麻煩你帶回去吧」
        、「還有我的寶貝們帶回去吧」，上訴人回稱：「他們
        身上有你們的名字，你們只要找一塊淨土，在晚上的時
        候，把他們一起埋在一起。」等語（原審卷第119頁左
        上方），是被上訴人抗辯伊等多次要求上訴人取回路葛
        ，均未獲置理，上訴人要求而將路葛掩埋(亦可解為已
        得被害人同意)，自無權利受侵害之虞，伊等並無賠償
        責任可言等語，尚非無據，被上訴人銷毀「路葛」之行
        為，應已得上訴人同意，而阻卻違法，自不構成侵權行
        為責任。
　　　⑵被上訴人銷毀「路葛」行為既不構成侵權行為，即無再
        論述被上訴人之行為得否類推適用民法第180條第4款之
        問題。
　　　⑶綜上，上訴人依侵權行為法律關係請求被上訴人連帶賠
        償564萬元，亦無理由。
  　⒊上訴人依民法第113條規定為請求，是否有理由？
 　　 經查，上訴人與黃健連間所為系爭契約之債權行為及移轉
      「路葛」所有權之物權行為，既與善良風俗有違，則依民
      法第72條規定，應均屬無效，已見前述，此為法院適用法
      律之結果。被上訴人抗辯伊等不諳法律，無從知悉買賣路
      葛係無效之法律行為等語，尚非不可信，上訴人亦未舉證
      證明被上訴人係於行為時知其無效，或可得而知之情形。
      是上訴人此部分之主張，亦非可採。
    ⒋上訴人依其與黃美娟間系爭B協議為請求，是否有理由？即
      上訴人與黃美娟間是否有給付金錢之協議？
　　　經查，上訴人雖主張黃美娟有與伊協議於3年內給付伊573
      萬元，故伊得依該協議請求黃美娟給付餘款564萬元云云
      ，然查，縱使如上訴人所主張者，黃美娟有與上訴人協議
      給付上開款項，惟此仍屬買賣「路葛」之價金，其債權契
      約業已經認定為無效，則上訴人請求此部分買賣價金經協
      議之金額，仍非法所許。是上訴人此部分之主張，非可採
      憑。
  ㈤綜上所述，上訴人依民法第367條及系爭A協議，請求黃美娟
    給付580萬元本息；及先位依民法第367條及連帶保證法律關
    係；備位依民法第179條、第181條但書、民法第184條第1項
    前段、第185條、第113條、黃美娟與上訴人之系爭B協議，
    請求被上訴人連帶給付564萬元本息等部分，均無理由，應
    予駁回。原審所為上訴人敗訴之判決，並駁回其假執行之聲
    請，核無違誤。上訴論旨指摘原判決不當，求予廢棄改判，
    為無理由，應駁回其上訴。
六、本件事證已臻明確，兩造其餘之攻擊或防禦方法及所用之證
    據，經本院斟酌後，認為均不足以影響本判決之結果，爰不
    逐一論列，附此敘明。
七、據上論結，本件上訴為無理由，爰判決如主文。　
中　　華　　民　　國　　110 　年　　11　　月　　30　　日
              民事第七庭    審判長法　官  王  銘
                                  法　官  高英賓
                                  法　官  張國華
正本係照原本作成。
如不服本判決，須於收受判決送達後20日內向本院提出上訴書狀
，其未表明上訴理由者，應於提出上訴後20日內向本院提出上訴
理由書狀（均須按他造人數附具繕本）。因疫情而遲誤不變期間
，得向法院聲請回復原狀。
上訴時應提出委任律師為訴訟代理人之委任狀。具有民事訴訟法
第466條之1第1項但書或第2項之情形為訴訟代理人者，另應附具
律師及格證書及釋明委任人與受任人有該條項所定關係之釋明文
書影本。如委任律師提起上訴者，應一併繳納上訴審裁判費。

                                  書記官  柯孟伶
中　　華　　民　　國　　110 　年　　11　　月　　30　　日